【裁判字號】    94,易,1151
【裁判日期】    950428
【裁判案由】    侵占
【裁判全文】
臺灣板橋地方法院刑事判決              94年度易字第1151號
公  訴  人  臺灣板橋地方法院檢察署檢察官
被      告  丁○○
選任辯護人  謝宗瀚律師
上列被告因侵占案件，經檢察官提起公訴（94年度偵字第12480號）
，本院判決如下：
    主  文
丁○○無罪。
    理  由
一、公訴意旨略以：被告丁○○係設於台北縣新莊市○○路四三
    七號小美食品工業股份有限公司（以下簡稱「小美公司」）
    負責人，基於意圖為自己與小美公司不法所有之概括犯意，
    連續自民國八十七年十一月間（起訴書記載「八十七年十月
    間」，業據公訴人當庭更正時間為「八十七年十一月間」，
    見本院卷第三三頁）起至九十四年四月間止，先後扣繳該公
    司員工之全民健康保險費自付保費共計新台幣（下同）一百
    三十七萬五千四百六十八元，其原應依全民健康保險法之規
    定，將所代收之保險費繳交中央健康保險局（以下稱「健保
    局」），惟被告丁○○並未將上開代收之保險費交付予健保
    局，以變持有為所有之意思，而侵占入己，並將之挪用於公
    司之其他支出，因認被告丁○○涉犯刑法第三百三十六條第
    二項之業務侵占罪嫌云云。
二、按犯罪事實應依證據認定之，無證據不得認定犯罪事實；又
    不能證明被告犯罪應諭知無罪之判決，刑事訴訟法第一百五
    十四條第二項、第三百零一條第一項分別定有明文。又認定
    犯罪事實應憑積極證據，倘積極證據不足以為不利於被告事
    實之認定時，即應為有利被告之認定，更不必有何有利之證
    據，最高法院三十年上字第八一六號著有判例。又所謂「積
    極證據足以為不利被告事實之認定」，依據同院七十六年臺
    上字第四九八六號判例意旨，係指據為訴訟上證明之全盤證
    據資料，在客觀上已達於通常一般之人均不致於有所懷疑，
    而得確信被告確曾犯罪之程度；若未達到此一程度，而有合
    理懷疑之存在時，即無從為被告有罪之確信。又刑法上所謂
    侵占罪，以被侵占之物先有法律或契約上之原因在其持有中
    者為限，否則不能成立侵占罪，最高法院五十二年台上字第
    一四一八號判例可資參照。
三、公訴人認被告丁○○涉有業務侵占罪嫌，無非以上揭事實，
    業據被告自白在卷，且有證人丙○○、乙○○、戊○○之證
    述，並有中央健保局所出具小美公司自付保費金額明細表及
    小美公司扣收員工自付健保費證明單影本數紙等，為其論據
    。訊之被告丁○○固坦承係小美公司之負責人，及小美公司
    自八十七年十一月間起至九十四年四月間止，未向健保局繳
    納員工自付健保費之事實，惟堅決否認有何業務侵占之犯行
    ，並辯稱：小美公司員工薪資條上雖然列有扣收，但因公司
    週轉不靈，已無力支付薪資，所以也未扣收員工自付健保費
    ，並無何業務侵占，伊先前是坦認有積欠健保費，而不是自
    白有犯業務侵占罪等語。經查：
  (一)被告丁○○係自八十三年起迄今均擔任設於臺北縣新莊市○○路四三七號小美公司負責人，該公司為其員工向健保局北
    區分局投保全民健康保險，而該公司員工應自行負擔之全民
    健康保險保險費，均由小美公司按月自員工薪資中扣取，且
    於小美公司員工自八十七年十一月間起至九十四年四月間止
    之薪資單上亦均載有扣取之健保費金額，惟被告上開期間，
    並未將扣收健保費繳交健保局等情，迭據被告於偵查及審理
    中坦承不諱（見偵查卷第二四九頁至第二五一頁、），並有
    小美公司投保資料、加保繳納沖銷退費及付款資料明細表、
    中央健康保險局簡復函、小美食品工業股份有限公司健保費
    用繳費證明、聲明書、中央健康保險局台北分局所轄投保單
    位（保險對象）承保訪查處理表、投保單立保費計算明細表
    、中央健康保險局台北分局全民健康保險費繳款單、郵政劃
    撥儲金存款收據、票號KI0000000 號、FF0000000 號、
    RA0000000 號、JG0000000 號、JG0000000 號、JG0000000
    號支票、全民健康保險投保單位（被保險人）欠費明細表、
    繳費通知單及公司扣收員工自付健保費證明單等件影本附卷
    可稽（見偵查卷第十五頁、第十六頁、第二一頁至第一五九
    頁、第一七二頁至第二四五頁），並經證人即健保局台北分
    局辦事員陳鳳娥於偵查中；證人即健保局專員丙○○、健保
    局台北分局專員乙○○、小美公司經理戊○○於偵查及本院
    審理時；證人即小美公司會計己○○、小美公司員工甲○○
    於本院審理時證述明確（見偵查卷第一六五頁、第二四九頁
    ；本院卷第六九頁至第七八頁、第八十頁至第八四頁、第八
    七頁至第一○○頁、第一○一頁至第一○五頁、第一○七頁
    至第一○九頁），堪認屬實。
  (二)本件被告是否涉有業務侵占罪嫌，應視被告是否確有持有上
    開健保費用，且基於為自己或第三人不法所有之意思，將該
    健保費用變易持有為所有而斷。經查：
    1.小美公司自八十七年間起即因財務困難，未能正常發給公
      司員工薪資，惟仍有發給薪資單一節，已據證人戊○○於
      偵查及本院審理時；證人己○○、甲○○於本院審理時證
      述甚明（見偵查卷第二五○頁、本院卷第八九頁、第九十
      頁、第九二頁、第九四頁、第一○一頁、第一○六頁、第
      一○七頁、第一○八頁），並有小美公司八十八年度至九
      十三年度營利事業所得稅結算申報書共六紙附卷可稽（見
      本院卷第一六三頁至第一六八頁），可徵薪資單僅足作為
      員工可得支薪及應受扣收一定費用之證明單據，尚難憑為
      員工已領取該薪資或受有扣收之憑證。至公訴人雖認前開
      營利事業所得稅結算申報書不具證據能力云云，然按刑事
      訴訟法第一百五十九條之四規定，除前三條之情形外，下
      列文書亦得為證據：(一)除顯有不可信之情況外，公務員職
      務上製作之紀錄文書、證明文書。(二)除顯有不可信之情況
      外，從事業務之人於業務上或通常業務過程所須製作之紀
      錄文書、證明文書。(三)除前二款之情形外，其他於可信之
      特別情況下所製作之文書。此係因公務員職務上製作之紀
      錄文書或證明文書，係公務員依職權所為，與其責任、信
      譽攸關，若有錯誤、虛偽，公務員可能因此擔負刑事及行
      政責任，且該等文書經常處於可能受公開檢查之狀態，其
      正確性及真實之保障極高；另從事業務之人在業務上或通
      常業務過程製作之上開文書，因係於通常業務上不間斷而
      規律之記載，一般均有會計等人員校對，記錄時亦無預見
      日後將作為證據之偽造動機，其虛偽之可能性較小，且如
      讓製作者以口頭方式在法庭上再重述過去之事實或數據，
      實際上有其困難，二者具有一定程度之不可代替性，是除
      非有顯不可信之情況外，上開公務文書或業務文書應均具
      有證據能力；又與上開公務文書或業務文書同具有可信性
      之官方公報、統計表、體育紀錄、學術論文及家譜等文書
      ，除非均有顯不可信之情況外，基於同一理由，亦應具有
      證據能力。本件上開營利事業所得稅結算申報書係從事業
      務之人於業務上或通常業務過程所須製作之文書，並經提
      出財政部台灣省北區國稅局新莊稽徵所，有該稽徵所收件
      印文附於各該上開申報書上可憑，自非僅係該公司私下製
      作憑參之資料，並無顯不可信之情況，故上開文書應具有
      證據能力，亦附此敘明。
    2.又小美公司自八十七年十一月間起至九十四年四月間，因
      財務狀況不佳而積欠員工薪資，惟仍均有發給員工薪資條
      ，其上並載有扣收健保費，雖已如前述，然依證人戊○○
      所述：「因當時公司有財務危機，發薪水的時候，沒有一
      次給付，都是慢慢支付，也有一些員工會來預借薪資，我
      們繳交健保費時，沒有到壹個金額，我們沒有去繳費，所
      以我們都是累積到一定的金額才去繳掉，當時是九十三年
      四月份，我說四月份的健保費，我們一直拖到九月份才繳
      的情形就是這樣」、「我確實有說這句話，但是我是在作
      薪資條時，我是以薪資條來看，因為我們在製作薪資條時
      ，會把健保費、勞保費等扣除」、「（問：小美公司是否
      每個月都會給員工薪資條？）是的」、「（問：薪資條上
      面會有記載應發薪資金額？）會的」、「（問：員工有無
      實際上領到薪資條上記載的金額？）有領到，雖然沒有一
      次給付，但最後員工就會領到」、「（問：薪資條上有記
      載代扣員工自付健保費，小美公司有無按月扣員工自付健
      保費？）只有薪資條上記載，沒有發薪就沒有扣收，員工
      最後雖然會收到薪水，但是這個薪水發的時候就會扣收，
      這也就是我剛剛說公司會等到有一整筆的時候，才會去繳
      納健保費」、「（問：必須要等到扣收滿一個月全體員工
      的自付額，才拿去健保局繳納，這是健保局的規定？）是
      的」、「（問：你們在尚未繳交給健保局的員工自付額，
      尚未繳交前，錢是否放在公司帳戶？）是的」、「因為薪
      資沒有全部付完，所以扣收的健保費，不足一個月應繳的
      費用，健保局不受理，所以我們就存在公司的帳戶裡」、
      「（問：你是否知道公司是把費用存在那個帳戶裡面？）
      錢不是放在我這裡，我是跟會計領錢後再去繳納」、「（
      問：你在填寫公司扣收員工自付健保費證明單時，你是否
      知道公司有無扣收員工自付健保費的事情？）知道，有發
      薪的時候就有扣，沒有發薪就沒有扣」（見本院卷第八九
      頁、第九十頁、第九五頁、第九六頁、第九八頁）；證人
      己○○所述：「（問：小美公司沒有每個月都發放薪資給
      員工，那麼小美公司有無按月扣員工自付的健保費？）帳
      面上會有出現應收員工健保費的記載，但帳目還留著並沒
      有扣員工的錢，因為薪水還沒有發，我的帳冊會據實留著
      應收員工健保費，如果公司還未對員工扣繳的的話，我的
      帳上就會留著應收員工健保費，這是一月到十二月，全部
      員工應收健保費，會列在上開帳冊中」、「（問：你們小
      美公司什麼時候會向員工扣收員工自付健保額？）那個月
      應付給員工的薪資都已經給付完成後，就會去扣收，譬如
      說我們在九十四年九月發完九十四年一月的薪資，九十四
      年九月就會去繳健保費，應該是由戊○○去繳納」、「（
      問：既然這些款項是屬於應收款，在你們小美公司當月全
      部薪資給員工時，小美公司是否會向員工扣收員工自付健
      保費？）會的，如果薪資給付完成就會作扣收的動作」、
      「我們發的薪水比較凌亂，薪水有時候發的時候還沒有發
      完全，在還沒有發完全時，公司還欠我們薪水，八十九年
      度有發放部分的薪水，但是還沒有發放齊全，所以還沒有
      扣收自付健保額，我的薪水有壹萬五千元，老闆只給我一
      萬元，還沒有發完全，在我完全拿到薪水之前，公司就不
      會扣收員工自付健保額」等語（見本院卷第一○二頁、第
      一○三頁、第一○四頁），可知小美公司如不能實際按月
      發薪時，即未扣收該健保費，而已扣收之部分健保費係存
      放在小美公司帳戶內，待累積滿一個月之健保費用後，始
      由證人戊○○提領而向健保局繳納。顯見該等扣收之健保
      費係由小美公司所持有，並由會計部門與戊○○負責支用
      ，並非被告所持有。揆諸首揭判例意旨，可見被告所為，
      核與業務侵占罪之構成要件不符，自難遽論其以業務侵占
      罪責。因此，公訴人其餘所提出之小美公司員工之綜合所
      得稅結算申報書等件，即與本件無涉，爰不再予論述，附
      此敘明。
四、綜上所述，被告既於本院否認犯罪，公訴人所指證據尚難為
    不利被告之認定，此外，復查無其他積極證據足資證明被告
    確有公訴人指訴之業務侵占犯行，應屬不能證明被告犯罪，
    揆諸首揭說明，自應為被告無罪之諭知。
據上論斷，應依刑事訴訟法第三百零一條第一項，判決如主文。
本件經檢察官林俊儀到庭執行職務。
中    華    民    國    95    年    4     月    28    日
                  刑事第五庭    審判長法  官  陳坤地
                                      法  官  許映鈞
                                      法  官  李麗珠
以上正本證明與原本無異
如不服本判決應於送達後10日內向本院提出上訴狀
                                      書記官  王麗雯
中    華    民    國    95    年    4     月    28    日


司法院資訊處製作；財團法人民間司法改革基金會備份。
